---
title: "Lista de Exercícios 3 - ADAR/UFSM"
author: "Samarone Avila"
date: "2024-12-18"
output: html_document
---


## Pacotes

```{r}
library(rio)
library(readr)
library(writexl)
library(dplyr)
library(openxlsx)
library(ncdf4)
library(raster)
library(RColorBrewer)
library(fields)
library(WriteXLS)
library(xlsx)
```

## Exercícios



1. Importe os dados do Modo meridional do Atlântico (AMM) disponíveis em https://www.aos.wisc.edu/dvimont/MModes/RealTime/AMM.txt. A estrutura esperada dos dados importados no R é mostrada abaixo.

```
tibble [923 × 4] (S3: tbl_df/tbl/data.frame)
 $ Year: int [1:923] 1948 1948 1948 1948 1948 1948 1948 1948 1948 1948 ...
 $ Mo  : int [1:923] 1 2 3 4 5 6 7 8 9 10 ...
 $ SST : num [1:923] 0.66 0 1 1.86 1.3 2.51 1.63 0.55 -0.48 -0.24 ...
 $ Wind: num [1:923] -0.76 5.78 -1.47 4.74 4.81 4.34 3.92 2.6 1.46 2.11 ...
```

```{r}
AMM <- read.table("AMM.txt", header = TRUE)
AMM
```



- - -


2. a. Leia diretamente no R os dados texto não estruturados disponíveis neste [link](https://raw.githubusercontent.com/lhmet/ADARdata/refs/heads/master/inst/extdata/previsoes-enos.txt) e salve-os em um arquivo texto nomeado `previsoes-enos.txt`, mantendo a formatação original dos dados.


```{r}
url_enos <- "https://raw.githubusercontent.com/lhmet/ADARdata/refs/heads/master/inst/extdata/previsoes-enos.txt"
txt_enos <- read_lines(url_enos)
arq_enos <- "previsoes-enos.txt"

write_lines(
            x = txt_enos,
            file = arq_enos
)
```



   b. Encontre a linha do arquivo `previsoes-enos.txt` que contenha o caractere \"Dec 2020\". Utilize a função `grep(pattern = "Dec 2020", x = ...)`. Salve o resultado em uma variável chamada `lin_ini`.

```{r}
lin_ini <- grep(pattern = "Dec 2020", x = txt_enos)
lin_ini
```

   c. Determine o número de linhas do arquivo `previsoes-enos.txt` e atribua o resultado desta operação a uma variável chamada `lin_fin`.


```{r}
lin_fin <- length(txt_enos)
lin_fin
```

   d. Utilize a função adequada para importar os dados do arquivo `previsoes-enos.txt`, referentes à previsão iniciada em Junho de 2020. A variável da letra **b** pode ser útil. Faça as tranformações necessárias para obter os dados na estrutura mostrada abaixo, esperada como resultado. {#enosdf}
   
```
#str(prev_enos_jun2020)
'data.frame':	24 obs. of  11 variables:
 $ JJA        : num  -77 -50 -36 -63 -53 3 -49 -48 -42 -41 ...
 $ JAS        : num  -96 -76 -30 -52 -52 -2 -50 -60 -25 -50 ...
 $ ASO        : num  -104 -92 -25 -25 -48 8 -52 -68 3 -70 ...
 $ SON        : num  -111 -101 -26 -4 -39 28 -50 -74 27 -87 ...
 $ OND        : num  -127 -103 -27 7 -31 41 -49 NA 42 -101 ...
 $ NDJ        : num  -142 -105 NA 16 -21 50 NA NA 50 -107 ...
 $ DJF        : num  -137 -93 NA 27 -11 59 NA NA 50 -107 ...
 $ JFM        : num  NA -68 NA 41 2 67 NA NA 51 -97 ...
 $ FMA        : num  NA NA NA 58 16 60 NA NA 50 -82 ...
 $ tipo_modelo: chr  "  D" "  D" "  D" "  D" ...
 $ modelo     : chr  " NASA GMAO" " NCEP CFSv" " JMA" " BCC_CSM11" ...
 
#tail(prev_enos_jun2020)
#     JJA  JAS  ASO  SON  OND  NDJ  DJF  JFM  FMA tipo_modelo     modelo
# 22  -36  -35  -38  -41  -45  -48  -50  -47  -39           S   FSU REGR
# 23  -26  -39  -52  -63  -69  -69  -64  -55  -44           S   UCLA-TCD
# 24  -37  -47  -60  -65  -67  -67  -60   -1   13           C  CPC CONSO
```


```{r}
lin_ini2 <- grep(pattern = "Jun 2020", x = txt_enos) + 3
tam <- grep(pattern = "end", x = txt_enos[lin_ini2:length(txt_enos)])[1] - 1

#q2d_txt <- q2_txt[q2d_lin_ini:(q2d_lin_ini + q2d_tam - 1)]

prev_enos_jun2020 <- rio::import(file = arq_enos,
                          			 skip = lin_ini2 - 1,
                                 nrows = tam,
                            	   format = "fwf",
                            		 widths = c(rep(4,9),3,11),
                            		 na.strings = "-999",
                            		 header = FALSE,
                            		 col.names = c(
                                  		         "JJA",
                                      		     "JAS",
                                			         "ASO",
                                    			     "SON",
                                          		 "OND",
                                          		 "NDJ",
                                          		 "DJF",
                                          		 "JFM",
                                          		 "FMA",
                                          		 "tipo_modelo",
                                          		 "modelo"
                            )
)

str(prev_enos_jun2020)
tail(prev_enos_jun2020)

```



- - - 


3. a. Escreva o quadro de dados do [último item](#enosdf) da questão anterior em um arquivo excel no **formato `xlsx`** e nomeado `previsoes-enos.xlsx`. 


```{r}
enosdf <- "previsoes-enos.xlsx"
writexl::write_xlsx(prev_enos_jun2020, enosdf)
```

   b. Verifique se o arquivo `previsoes-enos.xlsx` realmente existe em seu computador.


```{r}
file.exists(enosdf)
```

   c. Importe no R o arquivo `previsoes-enos.xlsx` e mostre a estrutura dos dados importados.
   


```
'data.frame':	24 obs. of  11 variables:
 $ JJA        : num  -77 -50 -36 -63 -53 3 -49 -48 -42 -41 ...
 $ JAS        : num  -96 -76 -30 -52 -52 -2 -50 -60 -25 -50 ...
 $ ASO        : num  -104 -92 -25 -25 -48 8 -52 -68 3 -70 ...
 $ SON        : num  -111 -101 -26 -4 -39 28 -50 -74 27 -87 ...
 $ OND        : num  -127 -103 -27 7 -31 41 -49 NA 42 -101 ...
 $ NDJ        : num  -142 -105 NA 16 -21 50 NA NA 50 -107 ...
 $ DJF        : num  -137 -93 NA 27 -11 59 NA NA 50 -107 ...
 $ JFM        : num  NA -68 NA 41 2 67 NA NA 51 -97 ...
 $ FMA        : num  NA NA NA 58 16 60 NA NA 50 -82 ...
 $ tipo_modelo: chr  "D" "D" "D" "D" ...
 $ modelo     : chr  "NASA GMAO" "NCEP CFSv" "JMA" "BCC_CSM11" ...
```

```{r}
enos_df <- import(file = enosdf)

str(enos_df)
```

- - -

4. Importe os dados da Oscilação Antártica disponível neste [link](https://www.cpc.ncep.noaa.gov/products/precip/CWlink/daily_ao_index/aao/monthly.aao.index.b79.current.ascii.table). A estrutura esperada dos dados importados é:

```
#str(aao)
'data.frame':	42 obs. of  13 variables:
 $ Ano: int  1979 1980 1981 1982 1983 1984 1985 1986 1987 1988 ...
 $ Jan: num  0.209 -0.447 0.231 -0.554 -1.34 ...
 $ Feb: num  0.356 -0.98 0.039 0.277 -1.081 ...
 $ Mar: num  0.899 -1.424 -0.966 1.603 0.166 ...
 $ Apr: num  0.678 -2.068 -1.462 1.531 0.149 ...
 $ May: num  0.724 -0.479 -0.344 0.118 -0.437 ...
 $ Jun: num  1.7 0.286 0.352 0.92 -0.263 ...
 $ Jul: num  2.412 -1.944 -0.986 -0.415 1.114 ...
 $ Aug: num  0.546 -0.997 -2.118 0.779 0.792 ...
 $ Sep: num  0.629 -1.701 -1.509 1.58 -0.696 ...
 $ Oct: num  0.16 0.577 -0.26 -0.702 1.193 ...
 $ Nov: num  -0.423 -2.013 0.626 -0.849 0.727 ...
 $ Dec: num  -0.951 -0.356 1.116 -1.934 0.475 ...
```

```{r}
cpc_url <- "https://www.cpc.ncep.noaa.gov/products/precip/CWlink/daily_ao_index/aao/monthly.aao.index.b79.current.ascii.table"

cpc_df <- import(
                file = cpc_url,
                format = "tsv",
                skip = 1,
                header = FALSE,
                col.names = c("Ano",scan(
                                         file = cpc_url,
                                         nmax = 12,
                                         what = "characters"
                ))
)
str(cpc_df)
```

- - -

5. a. Faça o download [deste arquivo](https://www.dropbox.com/s/4hc7x9s8pmfz7gq/_SS_ANNN_CITY_NAME_pressao_inst_max_min_vento_velo_dir_raja_radiacao_precipitacao_horario.xls?raw=1) Excel.

```{r}
url_dropbox <- "https://www.dropbox.com/s/4hc7x9s8pmfz7gq/_SS_ANNN_CITY_NAME_pressao_inst_max_min_vento_velo_dir_raja_radiacao_precipitacao_horario.xls?raw=1"

arq_dropbox <- "arq_dropbox.xls"

download.file(
              url = url_dropbox,
              destfile = arq_dropbox,
              mode = "wb"
)

file.exists(arq_dropbox)
```

   b.  Abra o arquivo e procure entender como estão organizados os dados. Responda: (i) o que significa cada coluna e cada linha em termos de variáveis e observações para este conjunto de dados horários medidas meteorológicas; (ii) quantas variáveis meteorológicas contém esta tabela de dados? (iii) O número de observações horárias (para cada dia) é o mesmo para todas variáveis?


```{r}
#RESPOSTA: Cada coluna é uma variável meteorológica em uma hora do dia, cada variável te 24 colunas (exceto Radiação, apenas dados de 9h até 22h). Cada linha é um dia

#RESPOSTA: São 182 colunas, então são 8 variáveis
((182 - (22 - 9 + 1)) / 24) + 1

#RESPOSTA: Não, a Radiação tem menos observações
```


   c. Importe o arquivo no R selecionado somente os dados das variáveis meteorológicas após a linha com a informação da hora (`HORA_UTC`).
   
```{r}

nomes_dados <- c("data", "PRESSÃO ATMOSFERICA hPa","VENTO VELOCIDADE", "VENTO DIREÇÃO graus", "RADIACAO GLOBAL KJM",
  "PRECIPITAÇÃO mm", "VENTO RAJADA MAXIMA ms", "PRESSÃO ATMOSFÉRICA MÁXIMA hPa","PRESSÃO ATMOSFÉRICA MÍNIMA hPa")

aux <- rep(x = c(1,24,14,24), times = c(1,3,1,4))

colunas_dados <- rep(x = nomes_dados, times = aux)

dados_df <- import(
                file = arq_dropbox,
                skip = 11,
                na = "NULL",
                col_names = colunas_dados
)

str(dados_df)

```

   d. Para tornar este dados mais fáceis de entender, crie e adicione nomes às variáveis da tabela de dados importada usando os novos nomes para as variáveis, conforme tabela abaixo.
   
```{r, echo = FALSE}
structure(list(nomes_originais = c(
  "data", "PRESSÃO ATMOSFERICA hPa",
  "VENTO VELOCIDADE", "VENTO DIREÇÃO graus", "RADIACAO GLOBAL KJM",
  "PRECIPITAÇÃO mm", "VENTO RAJADA MAXIMA ms", "PRESSÃO ATMOSFÉRICA MÁXIMA hPa",
  "PRESSÃO ATMOSFÉRICA MÍNIMA hPa"
), nomes_novos = c(
  "data", "p_hpa",
  "vel_ms", "dir_graus", "radglob_kjm2", "prec_mm", "velmax_ms",
  "pmax_hpa", "pmin_hpa"
)), row.names = c(NA, -9L), class = c(
  "tbl_df",
  "tbl", "data.frame"
))
```

```{r}
nomes_novos <- c("data", "p_hpa","vel_ms", "dir_graus", "radglob_kjm2",
                "prec_mm", "velmax_ms","pmax_hpa", "pmin_hpa")

names(dados_df) <- rep(x = nomes_novos, times = aux)
str(dados_df)
```



   Como não faz sentido termos variáveis com nomes repetidos, use os novos nomes apendando a eles um "_" (*underline*) a hora correspondente à observação (e.g.: `velmax_ms_12`). A estrutura dos dados com os novos nomes é representada simplificadamente como mostrado abaixo. Note que `N` e a hora inicial podem diferir para alguma(s) variável(is).


```
tibble [730 x 183] (S3: tbl_df/tbl/data.frame)
 $ data           : POSIXct[1:730], format: "2010-01-01" ...
 $ p_hpa_0        : num [1:730] 1003 999 1000 999 997 ...
 $ p_hpa_1        : num [1:730] 1003 999 1001 1000 996 ...
 ...
 $ p_hpa_N       : num [1:730] 999 999 999 996 994 ...
 $ vel_ms_0       : num [1:730] 5.1 1.3 1.9 1.5 2.3 2.2 4.5 4.2 2.8 1.9 ...
 $ vel_ms_1       : num [1:730] 4.3 1.8 3.7 3.4 1 1.9 3.5 5.1 2 1.2 ...
 ...
 $ vel_ms_N      : num [1:730] 1.1 1.4 4.5 2.6 1 0.2 5 1.8 1.3 1.3 ...
 $ dir_graus_0    : num [1:730] 100 126 93 192 124 63 149 90 149 53 ...
 $ dir_graus_1    : num [1:730] 104 91 99 68 350 77 150 89 171 87 ...
 ...
 $ dir_graus_N   : num [1:730] 123 95 65 57 101 360 88 120 103 338 ...
 ...
  [list output truncated]
```

```{r}
for(i in which(nomes_novos != "data" & nomes_novos != "radglob_kjm2")){
  names(dados_df)[names(dados_df) == nomes_novos[i]] <- paste0(nomes_novos[i],"_", 0:23)
}

names(dados_df)[names(dados_df) == "radglob_kjm2"] <- paste0("radglob_kjm2","_", 9:22)

str(dados_df)

```

   

- - -

6. a. Utilizando o R, faça o *download* [deste arquivo netCDF](https://www.dropbox.com/scl/fi/xr3h829ujdu6y1i5rsyib/S_America_model_wtd_v2.nc?rlkey=gzs7yu2mt2wki6gq64ebizv2m&st=4le4xrre&dl=1) com dados de profundidade do lençol freático para a América do Sul.

Baixando os dados.

```{r, eval=FALSE}
getwd()
# sua resposta aqui
link <- "https://www.dropbox.com/s/w3wp6iwxqex95ep/S_America_model_wtd_v2.nc?dl=1"
download.file(link, 
              destfile = "S_America_model_wtd_v2.nc", 
              mode = "wb"
              )
```



   b. Descubra  o(s) nome(s) e a(s) unidades da(s) variável(is) armazenada(s) no arquivo netCDF usando o pacote **ncdf4**. A resposta desta questão são dois vetores do tipo caractere, um com cada informação: `var_name` e `var_unidade`.

```{r}
s_america <- "S_America_model_wtd_v2.nc"

file.exists(s_america)

s_america_nc <- ncdf4::nc_open(filename = s_america)

var_name <- ncatt_get(nc = s_america_nc, varid = "WTD", attname = "long_name")
var_name
var_unidade <- ncatt_get(nc = s_america_nc, varid = "WTD", attname = "units")
var_unidade

nc_close(s_america_nc)

```

   c. Importe os dados para o R usando o pacote raster.

```{r}
# sua resposta aqui
library(raster)
#wtd <- brick("S_America_model_wtd_v2.nc")
wtd <- raster("S_America_model_wtd_v2.nc")
wtd
```

   d. Converta os dados importados em um quadro de dados (*data frame*) incluindo as coordenadas das células do raster e ignorando as células sem informação (oceanos). 


```{r, eval = FALSE}

library(tictoc)
tic()
wtd_df <- as.data.frame(wtd, xy = TRUE, na.rm = TRUE)
toc()
str(wtd_df)

# system.time(
#   wtd_df <- as.data.frame(wtd, xy = TRUE, na.rm = TRUE)
# )

#wtd_df
#head(wtd_df)
#tail(wtd_df)

```

   e. Altere os nomes das colunas do quadro de dados para "wtd", "lon", "lat"

```{r}
names(wtd_df) <- c("wtd","lon","lat")
str(wtd_df)
```


   f. Compare as dimensões do *quadro de dados* com as dimensões do objeto importado como raster. Por que o número de linhas do *quadro de dados* não corresponde ao número de células do raster? Comente sua resposta.

```{r}
dim(wtd_df)
```

- - -

7. a. Importe da *web* diretamente para o R os dados do índice multivariado em tempo real da Oscilação de Madden-Julian disponível em http://www.bom.gov.au/climate/mjo/graphics/rmm.74toRealtime.txt.

```{r}
url_bom <- "http://www.bom.gov.au/climate/mjo/graphics/rmm.74toRealtime.txt"

data_bom <- import(
                  file = url_bom,
                  skip = 2,
                  format = "tsv",
                  header = FALSE,
                  col.names = scan(
                                   file = url_bom,
                                   sep = ",",
                                   skip = 1,
                                   nmax = 7,
                                   what = "characters"
                  )
)

arq_bom <- "rmm.74toRealtime.txt"

download.file(url = url_bom, destfile = arq_bom)
```

   b. Defina o nome das variáveis como:  year  month  day  RMM1  RMM2  phase  amplitude status. Tente obter os nomes das variáveis do próprio link para os dados (a releitura [desta seção](https://lhmet.github.io/adar-ebook/arquivos-texto.html#arquivos-texto-n%C3%A3o-estruturados) do livro e [deste apêndice](https://lhmet.github.io/adar-ebook/amostras-pequenas-de-dados.html) pode ajudar). Mostre os 10 primeiros valores da variável `RMM1`. 

```{r}
data_bom[1:10,"RMM1"]
```

   c. Escreva os dados importados em um arquivo excel no **formato `xls`** e nomeado `mjo.xls`. Dê uma olhada [nesta seção](https://lhmet.github.io/adar-ebook/arquivos-excel.html#export-xls) do livro.
    
```{r}
library(xlsx)

mjo_xls <- "mjo.xls"

write.xlsx(x = data_bom, file = mjo_xls)

file.exists(mjo_xls)
```
    
   d. Importe no R o arquivo excel nomeado `mjo.xls` e mostre qual a classe dos dados importados.

```{r}
data_mjo_xls <- import(
    		               file = mjo_xls,
        		           col_names = TRUE,
            		       range = paste0("B1:I",length(q7_data[,1]) + 1)
)

class(data_mjo_xls)
```

   e. Mostre as primeiras e as últimas 10 linhas dos dados.

```{r}
head(data_mjo_xls, n = 10)
tail(data_mjo_xls, n = 10)
``` 
    
   f. Qual o código para mostrar quantas linhas e colunas possui a tabela de dados.

```{r}
dim(data_mjo_xls)
```

   g. Interprete a saída da `glimpse()` do pacote **dplyr** aplicada aos dados importados. O resultado parece com o de alguma outra função que você já conhece, qual?

```{r}
glimpse(data_mjo_xls) 

#RESPOSTA: parece com funçao str(data_mjo_xls)
```



- - - 

8. Importe as **anomalias padronizadas** dos dados do [SOI](http://www.cpc.ncep.noaa.gov/data/indices/soi) (2ª tabela, linhas após  \"STANDARDIZED    DATA\"). Veja [esta seção do livro](https://lhmet.github.io/adar-ebook/arquivos-texto.html#arquivos-texto-n%C3%A3o-estruturados) para detalhes. Mostre as primeiras e as últimas linhas dos dados importados.


```{r}
url_soi <- "http://www.cpc.ncep.noaa.gov/data/indices/soi"
data_soi <- readLines(con = url_soi)
soi_ini <- grep(pattern = "STANDARDIZED    DATA", x = data_soi) + 2
soi <- "dados_soi.txt"
writeLines(text = data_soi[soi_ini:length(data_soi)], con = soi)

soi_df <- import(
                 file = soi,
                 format = "fwf",
                 header = FALSE,
                 skip = 1,
                 widths = c(4,rep(x = 6, times = 12)),
                 col.names = scan(file = soi, nmax = 13, what = "characters")
)

head(soi_df, n = 10)
tail(soi_df, n = 10)
```

- - -

9. Importe no R o arquivo excel com a climatologia das temperaturas mínimas do INMET no período de 1981-2010, disponível
[aqui](https://portal.inmet.gov.br/uploads/normais/Temperatura-Minima_NCB_1961-1990.xls). Mostre a estrutura dos dados e certifique-se de as colunas dos meses e ano são numéricas.

```{r}
url_inmet <- "https://portal.inmet.gov.br/uploads/normais/Temperatura-Minima_NCB_1961-1990.xls"
tmin_inmet <- "Temperatura-Minima_NCB_1961-1990.xls"

download.file(url = url_inmet,
              destfile = tmin_inmet,
              mode = "wb"
)

data_inmet <- import(
          	         file = tmin_inmet,
            		     col_names = TRUE,
                	   skip = 3,
                		 na = "-"
)

str(data_inmet)

```

- - -

10. Faça *download* de dados gradeados de precipitação diário para todo Brasil com resolução horizontal de 0,1° disponível [aqui](https://www.dropbox.com/scl/fi/vqt7qizjnhnzbfkfgo59w/pr_19610101_19801231_BR-DWGD_UFES_UTEXAS_v_3.2.3.nc?rlkey=1ft60lo1qpb3wkaylyfs4genu&st=9migaqqy&dl=1) (tamanho 2.1 GB).
   
   a. Importe os dados para o R, converta-os para *data frame* e verifique o número de colunas e linhas resultantes. 

```{r}
# sua resposta aqui
```

   b. Compare as dimensões do *quadro de dados* com as dimensões do objeto importado, o número de linhas e de colunas do *quadro de dados* correspondem a quais propriedades ou dimensões do objeto importado? Faça essa comparação usando os diferentes valores lógicos para os argumentos `na.rm` e `xy`.

```{r}
# sua resposta aqui
```












