---
title: "Lista de Exercícios 2 - ADAR/UFSM"
author: "Samarone"
date: '`r Sys.Date()`'
output: 
	html_document:
	self_contained: true
---
	
```{r setup, include=FALSE}
knitr::opts_chunk$set(echo = TRUE,
											comment = "",
											prompt = FALSE, 
											collapse = TRUE 
)

library(tidyverse)
```


1. Crie um vetor com os valores de $e^{x}cos{x}$ para os valores de $x = (3, 3.1, 3.2, ..., 6$).
```{r}
x <- seq(3, 6, by = 0.1)
resultado <- exp(x) * cos(x)
```





2. Crie os seguintes vetores.
a. $(0.1^{3}\times0.2^{1}, 0.1^{6}\times0.2^{4}, ..., 0.1^{36}\times0.2^{34})$  
```{r}
A <- seq(3, 36, by = 3)
B <- seq(1, 34, by = 3)

Resultado2a <- (0.1^A * 0.2^B)
```

b. $(2, \frac{2^{2}}{2}, \frac{2^{3}}{3}, ..., \frac{2^{25}}{25})$  
	
	
	- - -
```{r}
expoentes <- 2:25
resultado2b <- c(2,2^expoentes/expoentes)
resultado2b
```

3. Reproduza a criação do vetor dias da semana (`dds`) mostrado abaixo.

```
domingo segunda   terca  quarta  quinta   sexta   sabado
1       2       3       4       5       6        7
```
```{r}
dds <- c(1,2,3,4,5,6,7)
names(dds) <- c("domingo", "segunda", "terça", "quarta", "quinta", "sexta", "sabado")
dds
```

4. Interprete o resultado da seguinte operação:
	
```{r, eval = FALSE}
dds_nums <- c(
	5L, 2L, 5L, 2L, 7L, 7L, 2L,
	6L, 6L, 3L, 7L, 1L, 2L, 2L,
	5L, 7L, 3L, 2L, 6L, 4L, 1L
)
names(dds)[dds_nums]
```

#Cada número seguido da letra L retorna o nome do dia da semana 

- - -
	
	5. Para um ano ser bissexto, ele deve ser:

- divísivel por 4 (a divisão é exata com resto igual a zero)

- não pode ser divisível por 100 (a divisão não é exata, ou seja, o resto é diferente de zero)

- pode ser que seja divisível por 400: caso seja divisível por 400, a divisão deve ser exata, deixando o resto igual a zero.
```{r}
# Função para verificar se um ano é bissexto
eh_bissexto <- function(ano) {
	(ano %% 4 == 0 && ano %% 100 != 0) || (ano %% 400 == 0)
}

# Testando a função com alguns anos
ano_teste <- c(1900, 2000, 2004, 2023)
ano_resultado <-sapply(ano_teste, eh_bissexto)
ano_resultado

```

#para o resultado anterior os anos de 1900 e 2003 não é bissexto pois não é
# divisivel por 400, mas sim por 100 e os anos de 200 e 2004 é bissexto, pois 
# é divisivel por 400


`r paste("  ")`Com os critérios definidos acima, construa o código para:
	
	`r paste("    ")`a. Verificar se os anos `r set.seed(3); paste( (anos <- c(sample(1890:2015, 10), 2100, 2300)) , collapse = ", ")` são bissextos.
```{r}
# Função para verificar se um ano é bissexto
sebissexto <- function(ano) {
	(ano %% 4 == 0 && ano %% 100 != 0) || (ano %% 400 == 0)
}

set.seed(3)
anos <- c(sample(1890:2015, 10), 2100, 2300)
anos0bissextos <- anos[ sapply(anos, eh_bissexto) ]
print("Anos bissextos:")
print(anos0bissextos)

```

`r paste("    ")`b. Mostre quais anos são bissextos.
```{r}```
```{r}
anos0bissextos
```

`r paste("    ")`c. Usando o código para verificar se o ano é bissexto, gere um vetor nomeado `ndias` com o número de dias do ano para os anos do item (a).
```{r}

ndias <- ifelse(sapply(anos, eh_bissexto), 366, 365)
names(ndias) <- anos 
print("Número de dias de cada ano:")
print(ndias)

```

`r paste("    ")`d. Programe como obter o total de anos com 366 dias?
	
```{r}
total_bissextos <- sum(ndias == 366)
print("Total de anos com 366 dias:")
print(total_bissextos)

```


6. Quais códigos para gerar os seguintes dados:
	a.

```
[1] -30   0   5  10  15  20  30
```
```{r}
sequencia <- c(-30, seq(0, 30, by = 5))
sequencia
```

b.

```
[1] 1.0 0.8 0.6 0.4 0.2 0.0

```  
```{r}
seq(1, 0, by = -0.2)

```

c.

```
[1] -3.1415927 -2.4434610 -1.7453293 -1.0471976 -0.3490659  0.3490659
[7]  1.0471976  1.7453293  2.4434610  3.1415927
```
```{r}
seq(-pi, pi, length.out = 10)

```


d.

```
[1] -1 -1  0  0  0  1  1  1  1  2  2  2  2  2  3  3  3  3  3  3  4  4  4
[24]  4  4  4  4  5  5  5  5  5  5  5  5
```
```{r}
rep(-1:5, each = 5)

```

e.

```
[1] 5 5 5 5 5 4 4 4 4 3 3 3 2 2 1 2 2 3 3 3 4 4 4 4 5 5 5 5 5
```
```{r}
rep(c(5, 4, 3, 2, 1, 2, 3, 4, 5), times = c(5, 4, 3, 2, 1, 2, 3, 4, 5))

```


- - - 
	
	7. Usando o mesmo código para solução em todos os itens abaixo, obtenha as seguintes sequências usando os vetores fornecidos.

```{r , eval=TRUE,echo=FALSE}
v3 <- c(11, 0.25, 7, 2)
v3
``` 

a. v3 = `r paste0("(", paste(v3 , collapse = ", "), ")")`
```{r}
v3
```

```
[1] 1 2 3 4
``` 

b. v2 = `r paste0("(", paste(v3[1:2] , collapse = ", "), ")")`

```
[1] 1 2
```
```{r}
v3 = paste0("(", paste(v3[1:2], collapse = ", "), ")")
v3
```


c. v1 = `r paste0("(", paste(v3[1] , collapse = ", "), ")")`


```
[1] 1
```
```{r}
v3 <- c(11, 0.25, 7, 2)
v1 <- paste0("(", paste(v3[1], collapse = ", "), ")")
print(v1)

```




```{r Chunk7d, eval=TRUE,echo=FALSE,comment=""}
v0 <- c()
``` 

d. v0 = `r paste0("(", paste(v0 , collapse = ", "), ")")`

```
integer(0)
```
```{r}
v0 <- c()  
v0_str <- paste0("(", paste(v0, collapse = ", "), ")")
v0_str

```

- - -
	
	8. Considere os seguintes dados horários de temperatura do ar ($T_{ar}$) registrados em duas estações meteorológicas, entre as 0 e 23 horas de um dado dia.

```{r prep-tar-data}
tar_est1 <- c(
	14.92, 14.61, 14.32, 14.07, 13.84, 13.65, 13.56, 13.97, 15.08,
	16.5, 17.88, 19.08, 20.02, 20.66, 21.01, 21.05, 20.76, 20.05,
	18.77, 17.51, 16.67, 16.11, 15.66, 15.27
)
tar_est2 <- c(
	13.13, 13.01, 12.93, 12.87, 12.82, 12.81, 13.2, 14.22, 15.77,
	17.49, 19.2, 20.57, 21.49, 22.01, 22.03, 21.71, 20.84, 18.77,
	16.54, 15.13, 14.34, 13.81, 13.49, 13.28
)
```

```{r}
horas <- 0:23
plot(horas, tar_est1, type = "l", col = "blue", lwd = 2,
		 xlab = "hora", ylab = "temperatura (°C)",
		 main = "Temperatura das estações meteorologicas", 
		 xaxt = "n")

lines (horas, tar_est2, col = "red" , lwd = 2)

axis(1, at = horas, labels = horas)

legend("topright", legend = c ("Estação1", "Estação2"), col = c("blue", "red"))
```


> Dica: Faça um gráfico para visualizar as temperaturas das duas estações. Isso facilitará a solução.



**a.** Determine a média diária da $T_{ar}$ das duas estações arrendondando para uma casa decimal. Salve a média de cada estação nas variáveis `tmed_est1` e `tmed_est2`.
```{r}
tmed_est1 <- round(mean(tar_est1), 1)
tmed_est2 <- round(mean(tar_est2), 1)

tmed_est1
tmed_est2

```



**b**. Utilizando as variáveis do item anterior, verifique usando comparação lógica, em qual estação o ambiente é mais quente?
```{r}

if (tmed_est1 > tmed_est2) {
	"Estação 1 foi mais quente"
} else if (tmed_est1 < tmed_est2) {
	"Estação 2 foi mais quente"
} else {
	"As estações tiveram a mesma temperatura média"
}

```


**c**. Obtenha a 3ª maior temperatura do dia em cada estação.
```{r}
# 3ª maior temperatura
third_max_est1 <- sort(tar_est1, decreasing = TRUE)[3]
third_max_est2 <- sort(tar_est2, decreasing = TRUE)[3]

# Resultado das 3ªs maiores temperaturas
third_max_est1
third_max_est2

```



**d**. Calcule a amplitude térmica diária ($ATD = T_{max}-T_{min}$, onde $T_{max}$: temperatura máxima dária e $T_{min}$: temperatura mínima dária) das estações 1 e 2, arrendondando para uma casa decimal. Salve os resultados nas variaveis `atd_est1` e `atd_est2`.
```{r}
atd_est1 <- round(max(tar_est1) - min(tar_est1), 1)
atd_est2 <- round(max(tar_est2) - min(tar_est2), 1)

atd_est1
atd_est2

```


**e**. Qual o horário de ocorrência das temperaturas máximas e mínimas em cada estação? Salve os resultados nas variáveis `hmax_est{i}` e `hmin_est{i}`, com $i = 1, 2$.
```{r}

hmax_est1 <- which.max(tar_est1)
hmin_est1 <- which.min(tar_est1)
hmax_est2 <- which.max(tar_est2)
hmin_est2 <- which.min(tar_est2)

hmax_est1
hmin_est1
hmax_est2
hmin_est2

```


**f**. Quando `tar_est2` é maior que `tar_est1` qual a maior diferença absoluta de temperatura entre as duas estações?
	
```{r}

diff_temp <- abs(tar_est2 - tar_est1)

max_diff_when_gt <- max(diff_temp[tar_est2 > tar_est1])

max_diff_when_gt

```


**g**. Qual a hora correspondende a ocorrência daquela maior diferença absoluta de temperatura obtida no item anterior?
	
```{r}
hour_max_diff <- which.max(diff_temp[tar_est2 > tar_est1])

hour_max_diff

```


**h**. O horário do pôr do sol pode ser estimado a partir da $T_{ar}$. Para o período após o horário de ocorrência da $T_{max}$ determina-se em qual hora ocorre a maior queda de $T_{ar}$ em relação a hora anterior. Estime o horário do pôr do sol para as duas estações (`hps_est{i}`). 
```{r}

diff_est1 <- diff(tar_est1[hmax_est1:length(tar_est1)] )
diff_est2 <- diff(tar_est2[hmax_est2:length(tar_est2)] )


hps_est1 <- hmax_est1 + which.min(diff_est1) + 1
hps_est2 <- hmax_est2 + which.min(diff_est2) + 1


hps_est1
hps_est2

```


**i**. Em quais horas as temperaturas das duas estações estão mais próximas uma da outra, ou seja com menos de 0,5°C de diferença ?
```{r}

close_temp_hours <- which(abs(tar_est2 - tar_est1) < 0.5)

close_temp_hours

```


**j**. Calcule a temperatura média diária usando os seguintes métodos para estação 2.

$T_{med_{1}} = (T_{max} + T_{min})/2$, salvando em uma variável `tar_met1`.
```{r}
Tmax_est2 <- max(tar_est2)
Tmin_est2 <- min(tar_est2)
T9_est2 <- tar_est2[9]
T21_est2 <- tar_est2[21]

tar_met1 <- (Tmax_est2 + Tmin_est2) / 2
tar_met1
```


$T_{med_{2}} = (T_{max} + T_{min} + T_{9} + 2T_{21})/5$, salvando em uma variável `tar_met2`.
```{r}
tar_met2 <- (Tmax_est2 + Tmin_est2 + T9_est2 + 2 * T21_est2) / 5
tar_met2
```


$T_{med_{3}} = (T_{7} + T_{14} + 2T_{21})/4$, salvando em uma variável `tar_met2`.

```{r}
T7_est2 <- tar_est2[7]
T14_est2 <- tar_est2[14]

tar_met3 <- (T7_est2 + T14_est2 + 2 * T21_est2) / 4
tar_met3
tar_met3


```


Compare este resultados com aqueles obtidos no item **a**. Qual é melhor?
```{r}

diff_met1 <- abs(tmed_est2 - tar_met1)
diff_met2 <- abs(tmed_est2 - tar_met2)
diff_met3 <- abs(tmed_est2 - tar_met3)

melhor_metodo <- min(diff_met1, diff_met2, diff_met3)

diff_met1
diff_met2
diff_met3

melhor_metodo

```

- - - 
	
	9. Calcule a temperatura do ar horária usando o **modelo de onda** para representação do ciclo diário da temperatura do ar, descrito pelas seguintes equações:
	
```{r}

tar_est1 <- c(14.92, 14.61, 14.32, 14.07, 13.84, 13.65, 13.56, 13.97, 15.08, 16.5, 17.88, 19.08, 20.02, 20.66, 21.01, 21.05, 20.76, 20.05, 18.77, 17.51, 16.67, 16.11, 15.66, 15.27)
tar_est2 <- c(13.13, 13.01, 12.93, 12.87, 12.82, 12.81, 13.2, 14.22, 15.77, 17.49, 19.2, 20.57, 21.49, 22.01, 22.03, 21.71, 20.84, 18.77, 16.54, 15.13, 14.34, 13.81, 13.49, 13.28)


horas <- 0:23

tar_est1
tar_est2
horas
```


$$\left\{\begin{matrix}
	h_{T_{min}}\leq h < h_{T_{max}}, & T_{calc} =  \bar{T} - A \, cos\left ( arg \right )\\ 
	demais\; horas, & T_{calc} =  \bar{T} + A \, cos\left ( arg \right )
	\end{matrix}\right.$$

`r paste("  ")`onde:
		
$$\bar{T} = \left ( \frac{T_{max} + T_{min}}{2} \right )$$
		
`r paste("  ")`e 
	
$$A =\left ( \frac{T_{max}-T_{min}}{2} \right ) $$
		
```{r}
	Tmax_est1 <- max(tar_est1)
	Tmin_est1 <- min(tar_est1)
	h_Tmax_est1 <- which.max(tar_est1) - 1
	h_Tmin_est1 <- which.min(tar_est1) - 1
	
	Tmax_est2 <- max(tar_est2)
	Tmin_est2 <- min(tar_est2)
	h_Tmax_est2 <- which.max(tar_est2) - 1
	h_Tmin_est2 <- which.min(tar_est2) - 1
	
	T_bar_est1 <- (Tmax_est1 + Tmin_est1) / 2
	A_est1 <- (Tmax_est1 - Tmin_est1) / 2
	
	# Estação 2
	T_bar_est2 <- (Tmax_est2 + Tmin_est2) / 2
	A_est2 <- (Tmax_est2 - Tmin_est2) / 2
	
	T_bar_est1
	T_bar_est2
	A_est1
	A_est2
	
	
```
	
	
	
	
`r paste("  ")`O argumento do cosseno ($arg$) é definido por:
		
$$\left\{\begin{matrix}
			h <  h_{T_{min}}, & arg = \pi  \left ( \frac{h+10}{10+h_{Tmin}} \right )\\ 
			h_{T_{min}}\leq h < h_{T_{max}}, & arg = \pi  \left ( \frac{h-h_{T_{min}}}{14-h_{T_{min}}} \right )\\ 
			h > h_{T_{max}},  & arg = \pi\left ( \frac{14-h}{10+h_{Tmin}} \right )
			\end{matrix}\right.$$
				
`r paste("  ")`**a**. Aplique o método acima para estação 1 e 2 substituindo os valores de $T_{max}$, $T_{min}$, $h_{T_{max}}$, $h_{T_{max}}$, adequadamente.
			
```{r}
			tar_est1 <- c(14.92, 14.61, 14.32, 14.07, 13.84, 13.65, 13.56, 13.97, 15.08, 16.5, 17.88, 19.08, 20.02, 20.66, 21.01, 21.05, 20.76, 20.05, 18.77, 17.51, 16.67, 16.11, 15.66, 15.27)
			tar_est2 <- c(13.13, 13.01, 12.93, 12.87, 12.82, 12.81, 13.2, 14.22, 15.77, 17.49, 19.2, 20.57, 21.49, 22.01, 22.03, 21.71, 20.84, 18.77, 16.54, 15.13, 14.34, 13.81, 13.49, 13.28)
			horas <- 0:23
			
			calc_arg <- function(h, h_Tmin, h_Tmax) {
				if (h < h_Tmin) pi * (h + 10) / (10 + h_Tmin)
				else if (h >= h_Tmin && h < h_Tmax) pi * (h - h_Tmin) / (14 - h_Tmin)
				else pi * (14 - h) / (10 + h_Tmin)
			}
			
			calc_temp <- function(Tmax, Tmin, h_Tmin, h_Tmax) {
				T_bar <- (Tmax + Tmin) / 2
				A <- (Tmax - Tmin) / 2
				sapply(horas, function(h) {
					arg <- calc_arg(h, h_Tmin, h_Tmax)
					if (h >= h_Tmin && h < h_Tmax) T_bar - A * cos(arg) else T_bar + A * cos(arg)
				})
			}
			
			
			Tcalc_est1 <- calc_temp(max(tar_est1), min(tar_est1), which.min(tar_est1) - 1, which.max(tar_est1) - 1)
			Tcalc_est2 <- calc_temp(max(tar_est2), min(tar_est2), which.min(tar_est2) - 1, which.max(tar_est2) - 1)
			
			
			Tcalc_est1  
			Tcalc_est2  
			
			
```
			
`r paste("  ")`**b**. Calcule o RMSE nos dois casos. 

$$RMSE = \sqrt{\frac{1}{n}\sum_{i=1}^{n}\left (T_{calc}-T_{obs}  \right )^{2}}$$
				
```{r}
		
			calc_rmse <- function(T_obs, T_calc) {
				sqrt(mean((T_calc - T_obs)^2))
			}
			
			
			rmse_est1 <- calc_rmse(tar_est1, Tcalc_est1)
			rmse_est2 <- calc_rmse(tar_est2, Tcalc_est2)
			
			
			rmse_est1  
			rmse_est2  
			
```
			
			
`r paste("  ")`**c**. Calcule a correlação ($r$) nos dois casos. A barra representa a média aritmética.
			
$$r = \frac{\sum_{i=1}^{n} (T_{obs}-\bar{T}_{obs})(T_{calc}-\bar{T}_{calc}))}{\sqrt{\sum_{i = 1}^{n} (T_{obs}-\bar{T}_{obs})^{2}(T_{calc}-\bar{T}_{calc})^{2})}}$$
```{r}
			
			calc_corr <- function(T_obs, T_calc) {
				T_obs_mean <- mean(T_obs)
				T_calc_mean <- mean(T_calc)
				
				numerador <- sum((T_obs - T_obs_mean) * (T_calc - T_calc_mean))
				denominador <- sqrt(sum((T_obs - T_obs_mean)^2) * sum((T_calc - T_calc_mean)^2))
				
				r <- numerador / denominador
				return(r)
			}
			
			
			corr_est1 <- calc_corr(tar_est1, Tcalc_est1)
			corr_est2 <- calc_corr(tar_est2, Tcalc_est2)
			
			corr_est1  
			corr_est2  
			
```
		
			